【裁判字號】    99,訴,1029
【裁判日期】    991012
【裁判案由】    清償債務
【裁判全文】
臺灣高雄地方法院民事判決              99年度訴字第1029號
原      告  丙○○
被      告  甲○○
訴訟代理人  林伯祥律師
            王銘鈺律師
上列當事人間請求清償債務事件，本院於民國99年9 月28日言詞
辯論終結，判決如下：
    主  文
原告之訴駁回。
訴訟費用由原告負擔。
    事實及理由
一、原告主張：被告與訴外人允大水電工程股份有限公司（下稱
    允大公司）於民國（下同）94年6 月初，共同向訴外人宏嘉
    達實業股份有限公司（下稱宏嘉達公司）借款新臺幣（下同
    ）215 萬元，宏嘉達公司因資金不足，遂向伊調取100 萬元
    ，伊應允並出借予宏嘉達公司後，由宏嘉達公司之監察人暨
    股東姜宏生於94年6 月7 日匯款至允大公司設於彰化銀行之
    帳戶，被告與允大公司並共同簽發發票日為94年7 月7 日、
    未載到期日、票面金額為100 萬元、票號為000000 0號之本
    票1 紙（下稱系爭本票），用以擔保上開借款。詎系爭本票
    屆期後，伊委請姜宏生於94年8 月1 日向被告提示，竟未獲
    付款，而宏嘉達公司嗣於94年12月9 日解散，於解散前之94
    年9 月1 日已將被告向宏嘉達公司所借215 萬元款項中之
    100 萬元債權轉讓予伊。為此，爰依消費借貸及債權讓與之
    法律關係，提起本件訴訟，並以99年7 月28日準備書狀送達
    被告為債權讓與之通知。並聲明：被告應給付原告100 萬元
    ，及自94年8 月2 起至清償日止，按週年利率百分之5 之利
    息。
二、被告則以：伊不認識原告，亦未簽發系爭本票，系爭本票上
    所載的地址雖為伊地址，但字跡並不是伊所寫。伊未曾與允
    大公司共同向宏嘉達公司借款215 萬元或100 萬元，依原告
    提出姜宏生匯款215 萬元予允大公司設於彰化銀行帳戶之匯
    款單，既係姜宏生而非宏嘉達公司匯款，自不能證明宏嘉達
    公司有借款予允大公司。又原告聲請支付命令時初陳稱被告
    向其借款100 萬元，於起訴後改稱係被告向宏嘉達公司借款
    100 萬元，復於99年7 月28日準備書狀再改稱係被告與允大
    公司共同向宏嘉達公司借款215 萬元，自己有出資其中100
    萬元云云，對於1 個借款事實竟先後有3 種迥異說詞，其主
    張顯屬不實，是原告嗣後提出自宏嘉達公司受讓對被告借款
    債權中之100 萬元債權，應係臨訟製作之虛偽文件。伊既否
    認系爭本票為伊所簽發，並否認曾以系爭本票為擔保向原告
    或宏嘉達公司借款215 萬元或100 萬元，亦否認原告對宏嘉
    達公司有100 萬元債權，原告自應就上開主張負舉證之責等
    語，資為抗辯。並聲明：原告之訴駁回。
三、本件兩造不爭執事項及爭點：
(一)、不爭執事項：
 1、系爭本票所載共同發票人地址係被告之地址。
 2、兩造彼此原不認識，且未曾見過面。
(二)、爭執事項：
 1、被告是否曾於94年6 月間與允大公司共同向宏嘉達公司借款
    215 萬元（含被告有無簽發系爭本票）？
 2、承上若是，原告是否有就該215 萬元借款出資100 萬元？原
    告依債權讓與之法律關係請求被告返還借款100 萬元，是否
    有據？
四、茲就上開爭點，析述本院得心證之理由如下：
(一)、被告是否曾於94年6 月間與允大公司共同向宏嘉達公司借款
    215 萬元？
 1、按當事人主張有利於己之事實者，應就其事實有舉證責任，
    民事訴訟法第277 條定有明文。主張法律關係存在之當事人
    ，須就該法律關係發生所須具備之特別要件，負舉證責任（
    最高法院48年台上字第887 號判例意旨參照）。又按稱消費
    借貸者，謂當事人一方移轉金錢或其他代替物之所有權於他
    方，而約定他方以種類、品質、數量相同之物返還之契約，
    民法第474 條第1 項定有明文。依此規定可知，金錢借貸契
    約為要物契約，是應由貸與人就交付金錢之事實，負舉證之
    責。
 2、原告主張被告有於94年6 月間與允大公司共同向宏嘉達公司
    借款215 萬元，宏嘉達公司因資金不足，向其調借100 萬元
    後，由宏嘉達公司之股東及監察人姜宏生匯款予允大公司等
    情，固提出姜宏生於94年6 月7 日匯款215 萬元至允大公司
    設於彰化銀行帳戶之匯款單1 紙為證（見本院卷第59頁），
    而姜宏生為宏嘉達公司之股東及監察人，亦固據原告提出有
    宏嘉達公司設立登記表、股東名簿為憑（見本院卷第54頁至
    第58頁）；然被告否認有與允大公司共同向宏嘉達公司借款
    215 萬元，並否認被告有出資100 萬元予宏嘉達公司乙事。
    經查，依原告所提上開證據，僅能認定宏嘉達公司之股東暨
    監察人姜宏生有以其名義匯款215 萬元予允大公司乙情，並
    不能證明該215 萬元係宏嘉達公司交付允大公司之借款，更
    不能證明被告就該215 萬元有共同借款之事實。蓋公司與股
    東係各自獨立之法律人格，公司資金與股東個人資金即屬有
    別，就此，原告陳稱宏嘉達公司運作沒有資金時，由身為股
    東及監察人之姜宏生提供資金出借予他人，應屬合情合理等
    語（見本院卷第103 頁），顯然將股東個人資金與公司資金
    混為一談，實不足採，且依其所陳，宏嘉達公司本身既已無
    資金可供運作，談何借款予他人之事？此情益徵原告主張宏
    嘉達公司有借款215 萬元予允大公司及被告之真實性，顯有
    可疑。原告既未能陳明宏嘉達公司與姜宏生間就該215 萬元
    款項有何關聯，並提出相關證據供本院審酌，則原告單憑姜
    宏生為宏嘉達公司之股東暨監察人乙情，逕行主張姜宏生所
    匯款215 萬元即宏嘉達公司出借予允大公司及被告之款項，
    自屬無據。
 3、又按票據為文義證券及無因證券，票據上之權利係依票據文
    義而發生，與其基礎之原因關係各自獨立，票據上權利之行
    使不以其原因關係存在為前提，尚難因原告執有被告簽發之
    票據，即得證明其所主張之原因關係存在（最高法院70年度
    台上字第2898號判決意旨參照）。蓋交付票據之原因甚多，
    可能為借貸、買賣、保證等多端，是僅有交付票據之事實，
    尚難據以認定有借貸關係之存在，自須綜合其他證據確定當
    事人基於何種主觀意思交付票據，始足判斷當事人間之法律
    關係。原告主張被告有與允大公司共同簽發系爭本票，擔保
    渠等向宏嘉達公司之借款215 萬元，然被告否認有簽發系爭
    本票。姑不論系爭本票是否確由被告本人簽發或授權他人為
    其簽發，基於票據為無因性質，縱認被告確有簽發系爭本票
    ，原告亦須先舉證被告係基於向宏嘉達公司之借款關係方簽
    發系爭本票作為擔保，否則單就原告持有系爭本票乙事，無
    從佐證被告與宏嘉達公司間存有借款關係。而原告無法證明
    宏嘉達公司有交付215 萬元借款予允大公司及被告之事實，
    既如前述，且觀諸系爭本票並未記載受款人為宏嘉達公司，
    本難認系爭本票與宏嘉達公司有何關聯，又系爭本票之票面
    金額僅為100 萬元，與原告主張被告與允大公司共同借款之
    215 萬元金額顯有不符，據上各情以觀，縱認被告確有簽發
    系爭本票，亦難認系爭本票為允大公司及被告共同向宏嘉達
    公司借款215 萬元之擔保票據，是原告所提系爭本票，亦無
    法作為被告與允大公司共同向宏嘉達公司借款215 萬元之證
    據。
 4、再者，證人即允大公司董事長乙○○固到庭證稱：約於90年
    、91年間伊兒子即被告找伊掛名當允大公司董事長，伊沒有
    將印章交給被告，被告是否有刻伊之印章使用，伊不知道，
    伊從89年8 月間就開始在白四川代天府當廟公至今，伊未代
    表允大公司簽發系爭本票，亦未見過系爭本票，允大公司之
    業務都是被告在處理，實際負責人是被告，允大公司的錢都
    是由被告全權處理，伊不清楚被告借來的錢怎麼用等語（見
    本院卷第101 頁），原告並據證人乙○○上開證詞主張系爭
    本票係由被告授權簽發。惟原告既無法證明宏嘉達公司有交
    付215 萬元借款予允大公司及被告，且系爭本票亦無法佐證
    宏嘉達公司與被告及允大公司間有215 萬元借款關係，均如
    前述，參以證人乙○○亦證稱：被告不會跟伊說允大公司的
    事情，被告借錢的事也沒有告訴伊等語在卷（見本院卷第
    102 頁），準此，縱依證人乙○○上開證詞認定被告為允大
    公司之實際負責人，且有簽發系爭本票，此部分亦無從據為
    被告有與允大公司共同向宏嘉達公司借款215 萬元之有利認
    定。
 5、承上所述，原告主張被告於94年6 月間與允大公司共同向宏
    嘉達公司借款215 萬元，不足採信。
(二)、原告是否有就該215 萬元借款出資100 萬元？原告依債權讓
    與之法律關係請求被告返還借款100 萬元，是否有據？
    原告既無法證明被告曾於94年6 月間與允大公司共同向宏嘉
    達公司借款215 萬元，且原告主張就姜宏生匯款之215 萬元
    款項有出資100 萬元，縱認屬實，亦與宏嘉達公司是否借款
    予被告無關，據此自難認宏嘉達公司對被告有借款債權存在
    。從而，原告主張宏嘉達公司有將其對被告借款債權中之
    100 萬元債權轉讓予原告，並請求被告返還100 萬元借款，
    自不可採。
五、綜上所述，原告依據消費借貸及債權讓與之法律關係，請求
    被告給付100 萬元，及自94年8 月2 起至清償日止，按週年
    利率百分之5 之利息，為無理由，應予駁回。
六、本件事證已臻明確，兩造其餘攻擊防禦方法及所提之證據，
    經審酌與本院前揭判斷不生影響，爰不一一論述，併此敘明
    。
七、據上論結，本件原告之訴為無理由，依民事訴訟法第78條，
    判決如主文。
中    華    民    國    99    年    10    月    12    日
                  民事第六庭  法  官  林書慧
以上正本係照原本作成。
如對本判決上訴，須於判決送達後20日內向本院提出上訴狀。如
委任律師提起上訴者，應一併繳納上訴審裁判費。
中    華    民    國    99    年    10    月    12    日
                              書記官  史華齡

司法院資訊處製作；財團法人民間司法改革基金會備份。
